【裁判字號】    97,重訴,55
【裁判日期】    980119
【裁判案由】    返還土地
【裁判全文】
臺灣臺北地方法院民事判決              97年度重訴字第55號
原      告  丁○○
訴訟代理人  江東原律師
            趙文銘律師
            邱靖貽律師
被      告  戊○○
            乙○○
上二人共同
訴訟代理人  黃旭田律師
            謝庭恩律師
            黃英哲律師
上列當事人間返還土地事件，本院於中華民國97年10月23日言詞
辯論終結，判決如下：
    主  文
被告戊○○應將坐落如附件一所示之土地移轉登記予原告。
被告乙○○應將坐落如附件二所示之土地應有部分二分之一移轉
登記予原告。
訴訟費用由被告負擔。
    事實及理由
甲、程序部分：
    按訴狀送達後，原告不得將原訴變更或追加他訴，但請求之
    基礎事實同一者，不在此限，民事訴訟法第255條第1項第2
    款定有明文。所謂請求之基礎事實同一，係指變更或追加之
    訴與原訴之原因事實，有其社會事實上之共通性及關聯性，
    而就原請求所主張之事實及證據資料，於變更或追加之訴得
    加以利用，且無害於他造當事人程序權之保障，俾符訴訟經
    濟者稱之（最高法院91年度台抗字第648號判決參照）。本
    件原告起訴時訴之聲明為：被告戊○○應返還如附件一所示
    之土地予原告及被告乙○○應返還如附件二所示之土地應有
    部分二分之一予原告。原告嗣於民國97年11月24日具狀變更
    訴之聲明如主文第一項及第二項所示，並未變更其原因事實
    ，就原請求所主張之事實及證據資料，於變更之訴亦得加以
    利用，且無害於被告程序權之保障，基礎事實應屬同一，按
    諸上揭規定及說明，自應准許原告變更之。
乙、實體部分：
一、原告主張：
  (一)被告戊○○及乙○○為夫妻，原告與被告共同購買如附件一
    及附件二所示地號之土地（下稱系爭土地），其中附件一所
    示之汐止市○○段橫科小段、東勢坑小段土地係於民國76年
    間購買，新店市○○段○○路小段土地則於77年間購買，均
    信託登記於戊○○名下，全部為原告所有，土地所有權狀正
    本均由原告保管；附件二所示之蘆竹鄉○○○段土地及中壢
    市○○段土地係於60幾年間購買，均信託登記於乙○○名下
    ，原告與戊○○各所有二分之一。惟購買系爭土地當時，因
    兩造認識已久，合作關係密切，並未立下書面契約，然信託
    登記非要式契約，縱無書面，亦不影響兩造信託關係之存在
    ，且兩造間之地價稅結算表（見本院卷(一)第15頁、第20頁及
    第388頁，下稱系爭結算表）上分別載有「屬潘董所有，登
    記在鄭董名下」、「屬潘董與鄭董共有，登記在乙○○名下
    」等語，並由戊○○蓋章簽收，足認兩造確有信託關係存在
    ，戊○○亦承認附件一所示之土地屬原告所有及原告就附件
    二所示之土地確有二分一的所有權。
  (二)附件一所示之新店市○○段○○路小段土地係由原告與訴外
    人陳由豪向訴外人林耀德買受，有土地買賣契約書可憑（見
    本院卷(一)第195頁至第212頁），嗣再由原告信託登記於戊○○名下。又就附件二所示之土地，戊○○及乙○○分別出具
    土地所有權狀之保管書（見本院卷(一)第213頁及第224頁，下
    稱系爭保管書），亦均載明原告就附件二所示之土地確有二
    分一的所有權。
  (三)原告已於96年1月16日委託律師代函終止兩造間之信託管理
    ，並請求被告返還系爭土地，被告未予置理，為免原告上開
    終止之意思表示未為到達，再以起訴狀繕本做為終止兩造委
    託關係之意思表示，系爭土地既由原告委託登記於被告名下
    ，原告已為終止之意思表示，被告即應返還系爭土地予原告
    ，並以97年11月24日之民事辯論意旨續狀，請求被告如主文
    第一項及第二項所示。倘本件原告將系爭土地登記於被告名
    下之行為性質非屬信託契約，亦應認係借名登記之無名契約
    ，原告本得終止兩造間借名登記之無名契約，據此請求被告
    將系爭土地移轉登記予原告，且原告僅借用被告為登記名義
    人，並無使被告實際取得系爭土地所有權之意思，則被告係
    無法律上原因受有登記上之利益，致原告受有損害，被告亦
    應將系爭土地移轉登記予原告。
  (四)並聲明：1.被告戊○○應將坐落如附件一所示之土地移轉登
    記予原告；2.被告乙○○應將坐落如附件二所示土地應有部
    分二分之一移轉登記予原告。
二、被告則以：
  (一)附件二所示之蘆竹鄉○○○段土地及中壢市○○段土地係由
    被告所出資，該筆土地為被告所有，倘原告主張其與被告共
    同出資購買上開土地，原告自應就其何時出資、出資金額、
    土地價額及約定之權利義務內容等負舉證責任。原告雖提出
    被告之公司財務人員盧曾寧所簽之系爭結算書及甲○○所簽
    立之系爭保管書，惟系爭結算書及系爭保管書均非屬契約性
    質，僅係盧曾寧代收原告派人交付現金及甲○○代收原告送
    來之土地權狀時所簽收之收據，渠等分別僅負則確認所簽收
    之金額無誤及所收到之土地權狀與保管書所載相符，對系爭
    結算書之內容及系爭保管書所載文字並不清楚，亦無權置喙
    ，且系爭結算書乃原告片面製作後提出由被告之使用人在收
    受現金及土地權狀時簽收，難認就簽收以外部分之記載為真
    實。而原告所有潘氏企業係於向台電公司採購煤礦後始發跡
    ，衡情其於60年代並無資力購買上開土地，是當時確由被告
    獨自出資，再將出資所得之土地委由原告處理相關事務，此
    自原告親筆簽署之投資分配表（見本院卷(一)第240頁）中載
    有「2,761,520,000×10％＝NT $276,152,000─鄭先生投資
    應繳此款」，卻未記載上開土地，可知兩造於76年以後確有
    合作關係，但未及於上開土地。原告主張其對上開土地有二
    分之一所有權，實屬無據。
  (二)兩造於76年後確有合作投資關係，原告如主張附件一所示之
    汐止市○○段橫科小段及新店市○○段○○路小段土地全部
    為其所有，自應就其出資數額及被告無投資關係等事實負舉
    證責任。蓋原告與戊○○之合作模式，一向皆由戊○○將房
    地產投資業務交由原告處理，由原告負受任人之報告義務，
    原告向戊○○報告應繳納多少地價稅，再由戊○○撥款支應
    ，方有土地所有權狀置放於原告處及原告主動向戊○○為地
    價稅結算等事實，原告所提證據，並無法證明其對上開土地
    有多少權利。
  (三)就原告提出關於新店市○○段○○路小段土地登記協議書（
    見本院卷(一)第295頁至第302頁），其上僅見蓋印，未見任何
    相關人士簽名，其上陳由豪之印文與另件土地買賣契約書上
    之印文不同，原告亦未如該買賣契約書同樣親自署名或有見
    證人為見證，又上開協議書上之印鑑大小、字體相似，顯係
    出自同一刻印店之手，該協議書之真實性誠屬有疑。而該協
    議書第二（2）載明：戊○○願將上開土地設定登記與原告
    及陳由豪，以擔保該協議書所訂之違約金請求權等語，惟上
    開土地之謄本，並未有該等之設定登記，益徵該協議書是否
    真實，實屬可疑，且戊○○並未在該協議書上簽名，其對戊○○自不生拘束之效力。
  (四)依戊○○與原告訂立之協議書（見本院卷(一)第405頁）上所
    載：雙方共同出資向東雲公司購買臺北縣汐止鎮○○段橫科
    小段285-1地號等146筆土地，面積約53104.7825坪，持分百
    分之三十六‧八，其出資比例為戊○○四分之一，原告四分
    之三等語，足證汐止橫科段土地部分，戊○○與原告確實有
    合資關係，為民法上之合夥關係，復參酌上開投資分配表第
    1 項載有汐止橫科段土地，且戊○○既出資近2億8千萬元，
    原告自應就戊○○出資部分負會算之義務，始得知悉戊○○
    於汐止市○○段及新店安坑段土地究竟擁有多少權利，且原
    告尚非得任意解散與戊○○間之合夥關係，要求戊○○返還
    合夥關係下之土地，縱認合夥關係業已解散，原告未盡會算
    義務前，自不得請求被告反還上開土地。
  (五)聲明：原告之訴駁回。
三、兩造不爭執事項：
  (一)系爭土地包括面積、權利範圍及登記名義人，均如原告97年
    1月21日所陳報之附件一及附件二所載（見本院卷(一)第42頁
    至第44頁）。另附件一所示編號37至53之土地均係由新店市
    ○○段車子路小段180-20地號即編號36分割增加之地號，編
    號54之土地係由新店市○○段○○路小段180-3地號即編號
    35分割增加之地號。
  (二)原告與戊○○94年度地價稅結算，由原告給付被告戊○○70
    萬339元，結算書上載有「94年度橫科段＃00000000等52 筆
    金額計249,466─〉屬潘董所有，登記在鄭董名下，由潘董
    自付」、「94年度中壢普義段1,653,943＊1/2屬潘董與鄭董
    共有，登記在乙○○名下，故潘董須負擔1/2稅款」（見本
    院卷(一)第15頁）。
  (三)原告與戊○○95年度地價稅結算，由原告給付被告戊○○78
    萬3,081元，結算書上載有「95年度橫科段＃00000000等52
    筆金額計249,466─〉屬潘董所有，登記在鄭董名下，由潘
    董自付」、「95年度中壢普義段#852、853、854計3筆金額
    1,653,943＊1/2屬潘董與鄭董共有，各有1/2產權，登記在
    乙○○名下，故潘董須負擔1/2稅款」（見本院卷(一)第20頁
    ）。
  (四)原告與戊○○96年度地價稅結算，由原告給付被告戊○○91
    萬10元，結算書上載有「96年度橫科段＃00000000等52筆金
    額計261,719─〉屬潘董所有，登記在鄭董名下，由潘董自
    付」、「96年度中壢普義段#852、853、854計3筆金額1,931
    ,007 ＊1/2屬潘董與鄭董共有，各有1/2產權，登記在乙○○名下，故潘董須負擔1/2稅款」（見本院卷(一)第388頁）。
  (五)原告於96年1月16日委託律師函知被告表示終止其將系爭土
    地委由被告信託管理之關係，並請求被告返還系爭土地（見
    本院卷(一)第24頁至第33頁）。
  (五)附件一所示土地所有權狀正本均由原告保管。
  (六)新店安坑段車子路小段180-3、180-20地號之土地由原告與
    陳由豪於76年8月4日向林耀輝等人買受（見本院卷第195頁
    至第212頁）。
  (七)被告戊○○於88年10月8日及88年12月6日簽立保管書表示收
    到蘆竹大竹圍段10筆土地及中壢普義段3筆土地之土地所有
    權狀無誤，其上均載有「前述土地所有權狀現由本人保管中
    ，惟丁○○先生應有前述各筆土地二分之一持分之所有權，
    並不受影響」（見本院卷(一)第213頁及第224頁）。
四、得心證之理由：
    按當事人主張有利於己之事實者，就其事實有舉證之責任。
    但法律別有規定，或依其情形顯失公平者，不在此限。民事
    訴訟法第277條定有明文。又原告對於自己主張之事實已盡
    證明之責後，被告對其主張，如抗辯其不實並提出反對之主
    張者，則被告對其反對之主張，亦應負證明之責，此為舉證
    責任分擔之原則；另原告於起訴原因已有相當之證明，而被
    告於抗辯事實並無確實證明方法，僅以空言爭執者，當然認
    定其抗辯事實之非真正，而應為被告不利益之裁判，最高法
    院18年上字第2855號及第1679號判例意旨可資參照。次按證
    明應證事實之證據資料，並不以可直接單獨證明之直接證據
    為限，凡先綜合其他情狀，證明某事實，再由某事實為推理
    的證明應證事實，該證明某事實之間接證據，亦包括在內（
    最高法院91年台上字第2578號判決意旨參照）。再按稱信託
    者，謂委託人將財產權移轉或為其他處分，使受託人依信託
    本旨，為受益人之利益或為特定之目的，管理或處分信託財
    產之關係，信託法第一條固有明定。惟信託法於85年1月26
    日公布前，民法雖無關於信託行為之規定，然因私法上法律
    行為而成立之法律關係，非以民法有明文規定者為限，苟法
    律行為之內容不違反強行規定或公序良俗，即應賦予法律上
    之效力。斯時實務上認為信託行為，係指委託人授與受託人
    超過經濟目的之權利，而僅許可其於經濟目的範圍內行使權
    利之法律行為而言，通稱為積極信託。倘信託人僅將其財產
    在名義上移轉於受託人，受託人自始不負管理或處分之權責
    ，凡財產之管理、使用或處分悉仍由委託人自行為之時，是
    為消極信託私法行為（最高法院88年台上字第247號及96年
    度台上字第1958號判決意旨參照）。又信託行為並非法定要
    式行為，故無訂立書面契約之必要，且委託人與受託人成立
    信託關係者，應認委託人有隨時終止信託契約之權利（最高
    法院89年台上字第572號裁判及66年度台再字第42號判例意
    旨參照）。本件原告主張其與被告共同購買系爭土地，其中
    附件一所示之汐止市○○段橫科小段、東勢坑小段土地均信
    託登記於戊○○名下，全部為原告所有，附件二所示之蘆竹
    鄉○○○段土地及中壢市○○段土地均信託登記於乙○○名
    下，原告與戊○○各所有二分之一，原告已終止兩造間之信
    託關係，被告應負移轉登記之責等情，為被告所否認，並以
    前開情詞置辯，是本件所應審究者即為原告請求被告戊○○
    應將坐落如附件一所示之土地移轉登記予原告及被告乙○○
    應將坐落如附件二所示土地應有部分二分之一移轉登記予原
    告，是否合法有據？經查：
  (一)附件一編號1至34所示之汐止市○○段土地部分：
  1.證人丙○○即東關開發股份有限公司（下稱東關公司）董事
    長證稱：該土地即綠野山坡的開發案係由東關公司與地主陳
    由賢及戊○○以合建方式共同開發，當初土地是由陳由豪及
    原告去購買，（問：為何土地不是登記在陳由豪及原告名下
    ，而是登記在陳由賢及戊○○名下）公司股東如與土地所有
    人不同，在節稅上有較大空間。戊○○持有土地部分比例約
    37％，東關公司股份原告所占比例亦約37％，分配開發利益
    時，就土地及建物所分配之利益，均係交給原告等語（見本
    院卷(一)第380頁反面）。又該土地所有權狀正本均由原告保
    管，嗣於82年出售綠野山坡社區部分土地予訴外人劉沁垣，
    以戊○○名義簽訂土地買賣契約書及收受土地價款支票，戊○○事後將土地價款拆成數筆全數交予原告，有土地買賣契
    約書、轉帳傳票及請款單在卷可憑（見本院卷(二)第12頁至第
    31頁），且為兩造所不爭執，應堪信為真實。再原告與戊○○間就包含該土地之94至96年度地價稅結算書上載明「橫科
    段＃00000000等52筆…屬潘董所有，登記在鄭董名下，由潘
    董自付」（見本院卷(一)第15頁、第20頁及第388頁），而94
    年度之地價稅結算書由被告員工盧曾寧簽收，95及96年度之
    地價稅結算書則由戊○○親自簽收。是包含該土地之有關綠
    野山坡社區開發利潤及分屋約定，屬戊○○部分既均交予原
    告，且戊○○就上開82年間出售部分土地高達1億8千餘萬元
    之價款，並未要求原告分配，又原告依土地所有權歸屬計算
    兩造地價稅之應付金額，並清楚記載該土地歸原告所有，而
    戊○○並未舉證證明其有收受原告轉交上開分配之開發利益
    ，及曾對系爭結算書之記載有為反對之意思表示，足證戊○○就該汐止市○○段土地僅為所有權之登記名義人，實際管
    理、使用、處分及收益均由原告為之，應認原告確係將該土
    地消極信託登記於戊○○名下。
  2.戊○○雖抗辯：其就該汐止市○○段土地有部分權利且確有
    出資等語，並提出協議書及分配表為證（見本院卷(一)第240
    頁及第405頁）。惟查：本件該汐止市○○段土地係原告與
    東關公司合資購買及開發，業經丙○○證述明確，然上開協
    議書所載卻係原告與戊○○合資向東雲股份有限公司購買，
    是該協議書是否與本件該汐止市○○段土地有涉，即非無疑
    。又上開分配表下方雖載有：鄭先生投資應繳土地款2億7,6
    15萬2,000元等語，然該分配表未見載有本件汐止市○○段
    土地，亦未見該分配表與該協議書有何關聯性。縱認戊○○
    確曾出資2億7千餘萬元，尚難認其出資係用於購買本件汐止
    市○○段土地。況原告主張：戊○○出資之2億7千餘萬元，
    早已與原告協議，由戊○○選擇分配表之編號5楊梅、新埔
    部分土地，並以其配偶即被告乙○○名義信託登記於原告及
    訴外人黃福助名下，有土地信託登記協議書及補充協議書附
    卷可稽（見本院卷(二)第9頁至第11頁），則原告之主張尚非
    無據。又被告訴訟代理人亦陳稱：其提出上開分配表及協議
    書之目的，係為證明其有出資，至於是否有包括上開土地，
    其不是很清楚等語，益徵戊○○上開所辯，洵非有據，要不
    足採。
  (二)附件一編號35至54所示新店市○○段○○路小段土地部分：
  1.本件附件一編號37至53所示之土地係由編號36所示之土地即
    新店市○○段○○路小段180-20地號分割增加之地號，編號
    54所示之土地係由編號35所示之土地即新店市○○段○○路
    小段180-3地號分割增加之地號，有上開土地之登記謄本附
    卷可憑（見本院卷(一)第81頁至第100頁），且為兩造所不爭
    執，應堪信為真實。又上開土地係由原告與陳由豪合資向訴
    外人林耀德等買受，嗣於77年2月1日，原告及陳由豪分別將
    應有部分各為37％及63％，信託登記於戊○○名下，有土地
    買賣契約書及土地登記協議書在卷可按（見本院卷(一)第195
    頁至第210頁及第295頁至第302頁）。該土地登記協議書第1
    條載有：「茲甲方（即原告與陳由豪）出資向第三人承購附
    表所示地號土地，因其不擬以自己名義登記為土地所有權人
    ，特暫行委託登記為乙方（即戊○○）名義，俟甲方認有必
    要時乙方應將土地返還並登記予甲方或甲方指定之人；承購
    土地之出資比例為：陳由豪63/100，丁○○37/100」，該條
    既僅記載原告與陳由豪之出資比例，並未記載戊○○之應有
    部分，足認上開土地確係由原告與陳由豪出資購買，被告並
    未出資。又戊○○就上開土地登記之應有部分為37％，核與
    上開土地登記協議書所載原告出資比例相符，且上開土地之
    所有權狀正本均由原告保管，此亦為戊○○所不爭執，益徵
    主張其為上開土地真正之所有權人，戊○○僅係登記名義人
    ，實屬有據，應堪採信。
  2.戊○○雖否認上開土地登記協議書之形式真正，惟查，上開
    土地登記協議書確有戊○○用印，其效力與簽名相同，該印
    文又核與戊○○之印鑑證明相符（見本院卷(一)第391頁），
    戊○○僅空言指摘該印文與印鑑證明上之印文，及戊○○未
    依約將上開土地設定登記與原告及陳由豪以擔保該協議書所
    訂之違約金請求權，而質疑該協議書之真實，尚非可採。戊○○另抗辯：上開土地登記協議書由原告、陳由豪及戊○○
    共同簽訂，其終止應由原告與陳由豪共同為之，始生效力等
    語。惟原告與陳由豪既已清楚約定彼此間之應有部分，本可
    各自決定是否仍將土地繼續登記於戊○○名下，自無須共同
    為終止之意思表示，戊○○上開所辯，亦非可採。戊○○復
    辯稱：上開汐止市○○段土地與新店市○○段土地登記於戊○○名下之時間及比例相近，可推知投資方式亦應屬相同等
    語。惟土地投資之金額與風險非低，尚難僅憑個案間之登記
    比例及時間相近，即遽認其資金調度或配置亦應相同，況戊○○並未能反證推翻其對上開汐止市○○段土地並無所有權
    而僅係登記名義人之事實，已如上述，則戊○○此部分之抗
    辯，並非有據，顯不足採。
  (三)附件二所示蘆竹鄉○○○段及中壢市○○段土地部分：
  1.查原告於88年10月8日派人將包含上開蘆竹鄉○○○段及中
    壢市○○段土地之所有權狀送交戊○○，由證人甲○○即戊○○之公司會計收受，甲○○並於系爭保管書上以戊○○之
    代理人名義簽章等情，有系爭保管書在卷可稽（見本院卷(一)
    第213頁及第224頁），且經甲○○證述明確，應堪信為真實
    。系爭保管書上載有：「前述土地所有權狀現由本人保管中
    ，惟丁○○先生應有前述各筆土地二分之一持分之所有權，
    並不受影響」，甲○○復證稱：其在收到所有權狀以後，有
    把保管書交給戊○○看有沒有問題，戊○○把所有權狀收下
    ，並沒有說什麼問題等語，足證上開土地之所有權狀於88年
    10 月8日前係由原告保管，原告與戊○○並各有二分之一所
    有權，嗣改交由戊○○保管，方於上開保管書上表明原告二
    分之一所有權不受土地所有權狀保管人變動之影響。是應認
    上開蘆竹鄉○○○段及中壢市○○段土地為原告與戊○○共
    有，應有部分各二分之一，僅係信託登記於被告乙○○名下
    。又原告與戊○○間94至96年度地價稅結算書分別載有：「
    94年度中壢普義段…屬潘董與鄭董共有，登記在乙○○名下
    ，故潘董須負擔1/2稅款」、「95年度中壢普義段＃852、85
    3、854…屬潘董與鄭董共有，各有1/2產權，登記在乙○○
    名下，故潘董須負擔1/2稅款」及「96年度中壢普義段＃852
    、853、854…屬潘董與鄭董共有，各有1/2產權，登記在乙○○名下，故潘董須負擔1/2稅款」（見本院卷(一)第15頁、
    第20頁及第388頁）。另戊○○於另案訴訟（案號為台灣板
    橋地方法院97年度重訴字第102號）中曾提出未經簽署且載
    有：原告與戊○○共同購買之中壢市○○段852、853、854
    地號等土地，及蘆竹鄉○○○段85、87-22、87-23、90-3、
    90-4、90-5、90-6、90-7、90-8、91-10、162-6、162-7、6
    78-2地號等土地，雙方共同持有各二分之一持分等語之協議
    書，戊○○陳稱：該爭協議書所載之相關約定，除原告承諾
    返還戊○○4億元外，均已實現等語，有該協議書及戊○○
    於該案所提民事聲請調查證據暨準備(二)狀附卷可佐（見本院
    卷第32 9頁及第330頁），且為被告所不爭執，應堪信為真
    實，均益徵原告主張其就上開土地有應有部分二分之一所有
    權，實屬有據。
  2.被告雖辯稱：上開保管書所使用文字係「應有」而非「擁有
    」，意指原告尚未取得所有權云云。惟該保管書既載有「並
    不受影響」等語，足認原告應有上開土地二分之一持分之所
    有權的情形，於原告交付土地所有權狀予戊○○之前即已存
    在，被告上開所辯，顯不足採。被告復辯稱：甲○○僅為公
    司財務人員，僅係核對原告送交之土地權狀與系爭保管書所
    載是否相符，系爭保管書僅係收據性質，且甲○○對系爭保
    管書二分之一字樣之記載無從置喙云云，惟甲○○於收受土
    地所有權狀後，即將系爭保管書交給戊○○看，戊○○並未
    表示有何問題，已如上述，是縱認甲○○簽收土地所有權狀
    時對系爭保管書之記載無從置喙，亦無改於系爭保管書之記
    載業經戊○○同意之事實，被告上開所辯，顯不足採。被告
    又辯稱：原告一開始並未出資、僅事後口頭表示願購買二分
    之一持分，並未出資等語，然上開土地所有權狀於88年10月
    前係由原告保管，倘原告僅口頭表示願向被告買下二分之一
    持分，而無實際出資，被告要無讓原告長期持有該土地所有
    權狀之理，被告所辯，顯違常情，要無可採。被告另抗辯：
    原告單方提議先支付一半地價稅，並不表示原告確有出資，
    且原告僅負擔中壢市○○段土地地價稅二分之一，而未分擔
    蘆竹鄉○○○段土地地價稅二分之一，足見原告主張不實等
    語，惟地價稅與土地價款相距甚遠，若原告僅表示願先支付
    一半地價稅，則戊○○當無同意上開保管書所載原告取得二
    分之一所有權之可能，而蘆竹鄉○○○段土地係免課地價稅
    ，並無庸結算原告與被告戊○○所應負擔之金額，被告是項
    所辯，當非可採。被告另執上開分配表並未列及蘆竹鄉○○○段及中壢市○○段土地，而抗辯：原告與戊○○就上開土
    地不存在合資關係等語，惟原告與戊○○除本件請求返還之
    系爭土地外，尚有合作其他多件投資案，該分配表僅係其中
    之一，尚難以該分配表並未記載上開土地，即遽認原告與戊○○就此並無合作關係，被告上開之推理，非屬的論。又被
    告另提出相關之新聞資料（見本院卷(一)第153頁至第155頁）
    ，辯稱原告當時並無資力，原告不可能與戊○○合資購買土
    地等語，惟上開新聞資料，僅足說明原告兄長之發跡過程，
    尚不足作為原告當時並無資力之證明，被告此部分所辯，顯
    屬無據，應不可採。
  (四)被告雖另抗辯如附件一所示之土地，兩造為合作土地開發之
    合夥關係，原告不得任意解散合夥關係，應由原告盡會算之
    義務，以釐清兩造對上開土地究竟擁有多少權利云云。惟按
    民法之合夥，係指二人以上互約出資以經營共同事業，分享
    其營業所生之利益及分擔所生損失之契約，此觀之民法第66
    7條第1項之規定自明。是合夥應就如何出資及共同事業之經
    營為確實之約定，始足當之，倘僅單純出資取得財產，而未
    約定經營共同事業者，縱將來可獲得相當之利益，自僅屬合
    資或共同出資之無名契約（最高法院94年度台上第1793號判
    決意旨可參）。本件被告並未舉證證明兩造間有何出資及共
    同事業之經營曾為確實之約定，依上揭說明，尚非屬民法規
    定之合夥關係，被告辯稱兩造間存有合夥關係，顯屬無據。
    況被告所舉上開協議書及分配表尚不足認與本件之汐止市○○段土地有關，已如上述，益徵被告所辯，不足採信。
五、綜上所述，原告主張附件一所示之汐止市○○段橫科小段、
    東勢坑小段土地均信託登記於戊○○名下，全部為原告所有
    ，附件二所示之蘆竹鄉○○○段土地及中壢市○○段土地均
    信託登記於乙○○名下，原告與戊○○各所有二分之一，均
    核屬有據，應屬可採。又被告所辯，均不足採。而原告已於
    96年1月16日委託律師函知被告表示終止信託關係，有該律
    師函在卷可稽（見本院卷第24頁），且為兩造所不爭執，應
    堪信為真實，則原告請求被告為移轉登記，自屬合法有據。
    從而，原告請求被告戊○○應將坐落如附件一所示之土地移
    轉登記予原告及被告乙○○應將坐落如附件二所示土地應有
    部分二分之一移轉登記予原告，為有理由，應予准許。
六、因本件事證已臻明確，兩造其餘主張陳述及所提之證據，經
    本院斟酌後，認與判決結果不生影響，均毋庸再予論述，附
    此敘明。
七、訴訟費用負擔之依據：依民事訴訟法第78條。
中    華    民    國    98    年    1     月    19    日
                  民事第四庭  審判長法  官  周祖民
                                    法  官  匡  偉
                                    法  官  賴武志
以上正本係照原本作成。
如對本判決上訴，須於判決送達後20日內向本院提出上訴狀。
中    華    民    國    98    年    1     月    19    日
                                    書記官  施若娟


司法院資訊處製作；財團法人民間司法改革基金會備份。
